臺灣高等法院臺中分院民事判決　九十一年度重家上字第二號
　　　上　訴　人　戊○○○
　　　　　　　　　己○○○
　　　　　　　　　丙○○
　　　被　上訴人　丁○○
　　　　　　　　　甲○○
　　　訴訟代理人　乙○○
右當事人間請求履行分割遺產契約事件，上訴人對於中華民國九十一年一月四日台灣
台中地方法院九十年度家訴字第二號第一審判決，提起上訴，本院判決如左：
    主    文
原判決廢棄。
被上訴人在第一審之訴及假執行之聲請均駁回。
第一、二審訴訟費用由被上訴人負擔。
    事    實
甲、上訴人方面：
一、聲明：如主文所示。
二、陳述：
（一）本件訴訟之主要爭點在於遺產分割契約中，上訴人戊○○○分得土地之對外聯
      絡，是否已有八米巷道之約定？第一審判決謂「如有預留八米巷道，何以不於
      契約中載明」，似認為契約限於文字表示，方能有效成立。惟凡以文字、語言
      及符號直接表示意思者，皆為明示的意思表示。本件遺產分割契約之附圖中，
      以比例尺五百分之一劃出八米巷道，且於契約第二條載明戊○○○分得部分含
      對外連接八米巷道之配額在內，顯係以符號直接表示意思，並佐以文字為間接
      之說明，應認為已有約定八米巷道之意思表示。
（二）東洲路六巷為二米寬之既成巷道，而遺產分割契約之附圖所劃者為八米巷道，
      契約第二條載明者為對外連接之八米巷道，上開事實均與維持東洲路六巷之暢
      通無關，被上訴人之主張根本不能成立。再者，東洲路六巷將來究拓寬為八米
      、十二米巷道，乃至二十米、三十米道路，均非人民所能置喙，如何預留八米
      計劃巷道？
（三）本件遺產分割契約在法律性質上為贈與契約。八十七年五月二十三日被繼承人
      林阿池死亡，繼承人甲○○、丁○○、戊○○○及己○○○等四位繼承人均未
      拋棄繼承，故自繼承開始，每人均按應繼分四分之一取得遺產，此觀諸民法第
      一千一百四十一條、第一千一百四十四條第一款及第一千一百四十八條規定甚
      明。八十八年八月十七日，四位繼承人訂立遺產分割契約，上訴人等二人各分
      得豐原市○○段五五九號土地五十坪，被上訴人甲○○分得豐原市農會存款新
      台幣四十三萬二千七百三十三元，其餘分歸被上訴人丁○○取得。上開契約既
      非就每人之應繼分四分之一而為分割，故雖名為「遺產分割契約」，實為贈與
      契約，贈與之內容為甲○○，戊○○○及己○○○等三人將其已經取得所有權
      之絕大部分遺產贈與被上訴人丁○○。
（四）被上訴人丁○○之請求係屬給付不能。兩造所訂「遺產分割契約」為贈與契約
      已如前述，而本件遺產仍為全体繼承人公同共有，在遺產分割之前，被上訴人
      請求上訴人移轉贈與物所有權，應屬給付不能。
（五）不動產物權由數人共同繼承者，任何繼承人均得為全體繼承人聲請繼承登記，
      毋待法院判命其餘共同繼承人協同辦理繼承登記，如訴請判命對造共同繼承人
      協同辦理繼承登記，則欠缺權利保護要件。本件系爭遺產尚未為公同共同之登
      記，即不得處分該公同共有之應有部分。
三、證據：援用原審之證據方法。
乙、被上訴人方面：
一、聲明：上訴駁回。
二、陳述：除與原判決相同者，茲引用之外，補稱：
（一）簽訂遺產分割契約時，上訴人戊○○○指定要在土地東方之中間，並接受選在
      中間必須負擔將來私有巷道若有拓寬，必須配合之含道路配額在內之五十坪，
      並以文字明訂於遺產分割契約書中之第二條條文內，是上訴人戊○○○取得系
      爭土地其中五十坪，有部分是包含連接道路配額在內之義務，一係維持現場既
      有東洲路六巷之暢通，二是未來若有拓寬巷道計畫，上訴人戊○○○需配合拓
      寬八米聯外道路之最大配額，已包含於其所分得之土地範圍內，但未約定被上
      訴人丁○○須提供如原判決附圖丙案所示編號三部分土地，設八米聯外道路供
      上訴人戊○○○通行。惟因訂約當時上訴人戊○○○未以比例尺或尺寸明確界
      定位置座標，故台中縣豐原地政事務所測量員依照遺產分割契約書附圖及原審
      指示，於接鄰兩米寬之東洲路六巷旁，測量出複丈成果圖如原判決附圖乙案所
      示，詎上訴人戊○○○先以其分得之部分為袋地要求有通行八米巷道，其後復
      質疑地政機關測量準確度，欲再委請私人測量單位等等，均係藉詞拖延履約。
      實則兩造簽訂遺產分割契約書時，對照契約書內容之第二條、第三條之約定，
      於契約附圖僅以顏色標示上訴人戊○○○、己○○○二人各取得系爭土地黃色
      、綠色區塊之土地位置，並約定其面積為五十坪，此外，該契約並未於附圖標
      示有約定闢為道路區塊之情形。
（二）又系爭土地上訴人戊○○○分得部分，位於豐原市○○路六巷旁，該巷為私有
      農地（地目田），約定由上訴人取得該部分土地，且該既有巷道現況，乃一近
      兩米寬、三公里長之田埂路，自日據時代至今，已通行有五十年以上，現場路
      基明顯，沿途經豐原市第二公墓和第四公墓，俗稱南雙聯埔，數年前墓地重劃
      為學校和公園用地，參照豐原市公所發行之舊地籍圖即有該巷之存在，該巷頭
      、巷尾政府都有標示東洲路六巷之路牌，該巷住有三十六戶，其中一間廟寺、
      兩間工廠，各戶都有門牌，事實證明該巷以前是喪家出殯通往公墓和農夫耕種
      及巷內住戶出入之既有巷道，現在重劃後是學生上下學通往葫蘆墩國小之捷徑
      ，上訴人分得土地亦接鄰該巷道，通行無礙，無袋地之實。雖被上訴人屢次函
      催上訴人二人履約，其等或拒收存證信函，或提出契約外之要求阻撓，顯無履
      約之誠意，爰請求依遺產分割契約書之內容履行，辦理繼承登記及分割登記。
（三）上訴人委任代理人在一審及二審對該遺產分割契約書均確認無誤，是單純之直
      接證據。遺產分割契約書第壹條內容，係全體繼承人協議同意方歸甲方取得所
      有，即被上訴人丁○○繼承的內容條文，其中並無含對外連接八米道路配額的
      約定，上訴人上訴理由並非契約內容，徒增空言，不足採信。
三、證據：除援用原審之證據方法外，補提土地登記謄本及地籍謄本為證。
    理    由
一、被上訴人起訴主張被上訴人丁○○與上訴人係親兄妹，伊等父親林阿池於八十七
    年五月二十三日死亡後，兩造於八十八年八月十七日就被繼承人林阿池所有如原
    判決附表一所示之不動產及其他現金遺產等訂立遺產分割契約書，該契約約定分
    歸兩造各得之遺產，其中系爭五五九地號土地，約定扣除分歸上訴人戊○○○、
    上訴人己○○○取得各五十坪之土地，其餘該地號之土地分歸被上訴人丁○○取
    得，惟兩造於訂立上開契約後，被上訴人委託代書辦理遺產登記及分割手續，並
    自費聲請台中縣豐原地政事務所依遺產分割契約書附圖複丈土地以資分割，但上
    訴人二人藉故不履約，不在約定期限內前往蓋章確認，致申請之案件遭退回，經
    向豐原市調解委員會聲請調解亦不成立，惟簽訂遺產分割契約時，上訴人戊○○
    ○指定要在土地東方之中間，並接受選在中間必須負擔將來私有巷道若有拓寬，
    必須配合含道路配額在內之五十坪，並以文字明訂於遺產分割契約書中之第二條
    條文內，是上訴人戊○○○取得系爭土地其中五十坪，有部分是包含連接道路配
    額在內之義務，一係維持現場既有東洲路六巷之暢通，二是未來若有拓寬巷道計
    畫，上訴人戊○○○需配合拓寬八米聯外道路之最大配額，已包含於其所分得之
    土地範圍內，但未約定被上訴人丁○○須提供如原判決附圖丙案所示編號三部分
    土地，設八米聯外道路供上訴人戊○○○通行，但因訂約當時上訴人戊○○○未
    以比例尺或尺寸明確界定位置座標，故台中縣豐原地政事務所測量員依照遺產分
　　割契約書附圖及原審指示，於接鄰兩米寬之東洲路六巷旁，測量出複丈成果圖如
　　原判決附圖乙案所示，詎上訴人戊○○○先以其分得之部分為袋地要求有通行之
　　八米巷道，其後復質疑地政機關之測量準確度，欲再委請私人測量單位測量，均
　　係藉詞拖延履約等情，爰求為命上訴人依遺產分割契約履行辦理繼承及分割登記
　　之判決。
    上訴人則以依遺產分割契約書第二條及其附圖觀之，上訴人戊○○○所分得五十
    坪面積之土地，包含對外連接八米道路在內之配額，換言之，因上訴人戊○○○
    分得之土地為袋地，被上訴人丁○○同意提供土地拓寬為八米聯外道路，供上訴
    人戊○○○分得之土地能與道路有一適宜之聯絡，雙方約定畫出來之八米路除戊
    ○○○分擔之土地外，其餘道路面積屬於被上訴人丁○○應分擔之配額，被上訴
    人事後反對，有違誠信及當時之約定；且本件不動產由數人共同繼承者，任何繼
    承人均得為全體繼承人聲請繼承登記，毋待法院判命其餘共同繼承人協同辦理繼
    承登記，如訴請判命對造共同繼承人協同辦理繼承登記，則欠缺權利保護要件等
    語置辯。
二、按不動產權利之繼承登記，得由任何繼承人為全體繼承人聲請之，此觀土地法第
    三十七條第一項、第七十三條第一項、土地登記規則第二十八條第三款、第三十
    一條第一項之規定自明。是不動產物權由數人共同繼承者，任何繼承人均得為全
    體繼承人聲請繼承登記，毋待法院判命其餘共同繼承人協同辦理繼承登記，如訴
    請判命對造共同繼承人協同辦理繼承登記，則欠缺權利保護要件。又分割共有物
    既對於物權之權利有所變動，即屬處分行為之一種，凡因繼承於登記前已取得不
    動產物權者，其取得雖受法律之保護，不以其未經繼承登記而否認其權利，但繼
    承人如欲分割因繼承而取得公同共有之遺產，因屬於處分行為，依民法第七百五
    十九條規定，自非先經繼承登記，不得為之（最高法院八十二年度台上字第一七
    八三號、八十八年度台上字第一九四八號判決參照）。查系爭不動產土地現為兩
    造之被繼承人林阿池所有，林阿池死亡後，迄未辦理繼承登記，有土地登記謄本
　　附卷可稽，被上訴人即得為全體繼承人聲請繼承登記，其竟訴請判命被上訴人協
　　同辦理繼承登記，係欠缺權利保護要件。次按因繼承於登記前已取得不動產物權
　　者，非經登記，不得處分其物權，民法第七百五十九條定有明文。兩造就共同繼
　　承取得之系爭土地尚未辦理繼承登記，既不得處分該公同共有物，被上訴人訴請
　　分割之土地既尚未完成繼承登記，依上說明，亦非有理，應予駁回。
三、從而，被上訴人本於遺產繼承及協議分割契約，請求上訴人應協同將被繼承人所
　　遺如原判決附表一所示之遺產辦理繼承登記，並依附圖丙案所示之分割方法辦理
　　分割登記，核屬無據，應予駁回。原審判命上訴人敗訴，自有未洽。上訴意旨指
　　摘原判決不當，求予廢棄改判，為有理由。自應由本院予以廢棄改判，如主文第
　　二項所示。
四、本件判決之基礎已臻明確，兩造其於攻擊防禦方法，於判決結果不生影響，無庸
    一一論列，併此敘明。
五、據上論結，本件上訴為有理由，依民事訴訟法第四百五十條、第七十八條、第八
    十五條第一項前段，判決如主文。
中　　　華　　　民　　　國　　九十一　　年　　 十二　　 月　　　四　　　日
~B1家事法庭審判長法　官　林陳松
~B2　　　　　　　法　官　鄭金龍
~B3　　　　　　　法　官　王重吉
右為正本係照原本作成。
如對本判決上訴，須於收受判決送達後二十日內向本院提出上訴書狀，其未表明上訴
理由者，應於提出上訴後二十日內向本院提出上訴理由書（須按他造人數附具繕本）
，並繳納送達用雙掛號郵票拾份（每份拾肆元）。
上訴時應提出委任律師或具有律師資格之人之委任狀；委任有律師資格者，另應附具
律師及格證書及釋明委任人與受任人有民事訴訟法第四百六十六條之一第一項但書或
第二項（詳附註）所定關係之釋明文書影本。
~B 　 　　　　　　書記官　顏子良
中　　　華　　　民　　　國　　九十一　　年　　 十二　　 月　　　五　　　日
附註：
民事訴訟法第四百六十六條之一（第一項、第二項）
對於第二審判決上訴，上訴人應委任律師為訴訟代理人。但上訴人或其法定代理人具
有律師資格者，不在此限。
上訴人之配偶、三親等內之血親、二親等內之姻親，或上訴人為法人、中央或地方機
關時，其所屬專任人員具有律師資格並經法院認為適當者，亦得為第三審訴訟代理人
。
                                                                        Ｂ
